臺灣高等法院刑事判決　　　　　　 94年度上更(一)字第447號
上　訴　人
即自訴人　　辛○○
自訴代理人　楊貴森　律師
上　訴　人
即　被　告　丙○○
選任辯護人　李文欽　律師
　　　　　　鄭洋一　律師
　　　　　　曾紀穎　律師
上列上訴人因過失傷害案件，不服臺灣板橋地方法院92年度自字
第167號，中華民國93年7月29日第一審判決，提起上訴，判決確
定後經最高法院檢察署檢察總長提起非常上訴，由最高法院撤銷
發回更為審判，本院判決如下：
    主  文
原判決撤銷。
丙○○從事業務之人，因業務上之過失傷害人致重傷，處有期徒
刑月，如易科罰金，以佰元折算壹日。
    事  實
一、丙○○係臺北縣政府發包予長昇機械工程股份有限公司（下
    稱長昇公司）施作臺北縣土城市○○路（即防汎道路）「土
    城大安圳截流箱函及增設閘門─土城簡易抽水設施工程」（
    下稱截流箱涵工程）之現場工地主任，為從事業務之人。緣
    因該截流箱涵工程施工位置需橫越環河路下方（寬度三．一
    公尺），長昇公司經臺北縣政府核定後，將土建工程部分轉
    包予戊○○，由戊○○自民國92年02月15日凌晨零時許起至
    同年月17日凌晨五時許止，在該路段封路挖掘路面施作覆工
    板工程（寬度五．五公尺），以利工作人員在地下施工而不
    影響道路行車秩序，包商戊○○於路旁搭起寬度為九．八公
    尺施工圍籬，進行覆工板工程之施作。該覆工板工程路面因
    限期通車倉促趕工，土建完成後覆以鋼板再鋪柏油路面，即
    於92年02月17日凌晨六時許先行在期限內通車，尚未驗收，
    施工廠商對覆工板工程範圍及週遭之施工路面，仍應善盡養
    護責任，現場工地主任丙○○應注意督促包商隨時維護該施
    工路面之平整，以維交通安全，並無不能注意之情事，竟於
    92年02月17日凌晨五時許鋪設柏油路面先行通車後，上開施
    工範圍及其週遭路面因往來車輛、搬運或其他工程車輛之輾
    壓，導致距長昇公司經核定之覆工板施工範圍北邊四．三公
    尺（此係包含甲○○寬一．八公尺，如予扣除，則二者邊緣
    相互間距離僅為二．五公尺）形成一個寬一．八公尺之坑洞
    （簡稱甲○○，如附件道路交通事故現場圖所示），疏未將
    前開坑洞之路面補平。臺北縣政府水利及下水道局人員經公
    所反應先行以電話聯絡該公司儘速補平道路（後再以正式公
    文發函行文指示），丙○○仍未督促包商補平。嗣於92年03
    月22日晚間十一時五十分許，適辛○○騎乘車牌號碼CGA-36
    3號重型機車，沿臺北縣土城市○○路由板橋往三峽方向行
    駛，行經上揭施工路段之凹陷甲○○處，因而失控致人車倒
    地，辛○○並摔落至對向車道，遭乙○○駕駛之車牌號碼HB
    -1671號自小客車迎面撞及，造成辛○○受有血氣胸、胸椎
    第三、四骨折脫位併下肢癱瘓之重傷害。丙○○直至92年03
    月23始予補平路面坑洞。
二、案經辛○○提起自訴。
    理  由
一、上訴人即被告之供述與辯解：
    訊據被告丙○○固不否認自訴人辛○○於上揭時、地因路面
    坑洞導致車行失控倒地受傷等事實，惟矢口否認有過失，辯
    稱：肇事之甲○○不在施工範圍，而施工之廢土有管制，砂
    石車不會亂行駛；且覆工板工程施工後，已於92年02月17日
    凌晨五時將道路復原，並將所有施工工具拆除，自訴人是經
    過33天後行經該地受傷，與該工程施工無涉，應是道路維護
    單位之責任云云。
二、認定犯罪事實所憑之證據及理由：
(一)關於證據能力：
　　按「被告以外之人於審判外之陳述，雖不符前四條之規定，
  　而經當事人於審判程序同意作為證據，法院審酌該言詞陳述
    或書面陳述作成時之情況，認為適當者，亦得為證據」、「
    當事人、代理人或辯護人於法院調查證據時，知有第一百五
    十九條第一項不得為證據之情形，而未於言詞辯論終結前聲
    明異議者，視為有前項之同意」刑事訴訟法第159-5條定有
    明文。被告、辯護人及自訴人代理人於本院審理中對於證人
    乙○○於警詢時證述及本案卷內各項證據之證據能力均表示
    沒有意見，未於言詞辯論終結前聲明異議（見本院94年08月
    12日審判程序筆錄），依上開規定，有關證人於司法警察官
    或司法警察調查中所為之陳述，法院審酌該言詞陳述或書面
    陳述作成時之情況，認為適當者，亦具有證據能力，合先敘
    明。
(二)自訴人騎乘機車行經被告擔任現場工地主任之施工路段附近
    因路面坑洞凹陷肇事受傷之事證：
    被告係臺北縣政府發包予長昇公司施作截流箱涵工程之現場
  　工地主任，因該截流箱涵工程施工位置需橫越環河路下方（
    寬度三．一公尺），遂自92年02月15日凌晨零時許起至同年
    月17日凌晨五時許止，由包商戊○○在該路段封路搭起施工
    圍籬寬度為九．八公尺，然實際僅其中約寬度五．五公尺橫
    越開挖環河路路面，進行覆工板工程之施作，該覆工板工程
    施工路面於92年02月17日凌晨完工鋪設柏油後先行通車後，
    上開施工範圍及其週遭路面因往來車輛、搬運或其他工程車
    輛之輾壓，導致距長昇公司經核定之覆工板施工範圍北邊四
    ．三公尺（此係包含甲○○寬一．八公尺，如予扣除，則二
    者邊緣相互間距離僅為二．五公尺）形成一個寬一．八公尺
    之坑洞（簡稱甲○○，如附件道路交通事故現場圖所示），
    疏未將前開坑洞之路面補平。嗣自訴人於前揭時間騎乘機車
    行經該覆工板工程施工路段附近，因路面坑洞凹陷（下稱甲○○），導致人車倒地，並遭對向行駛之乙○○駕駛自小客
    車迎面撞及等情，業據告訴人指訴綦詳，並經證人乙○○於
    警詢時、證人己○○於本院審理中證述屬實（見原審卷(一)第
    17頁正反兩面、本院94年10月7日審判程序筆錄），且為被
    告於原審、更一審及本院審理時所不否認，復有臺北縣政府
    警察局土城分局92年05月30日土警交字第0920013364號函覆
    道路交通事故現場圖、調查報告表、補充資料表、肇事現場
    暨車損照片附卷足憑。又自訴人因本案事故受有血氣胸、胸
    椎第三、四骨折脫位併下肢癱瘓，目前雙下肢仍無復原之現
    象等事實，亦有亞東紀念醫院診斷證明書、財團法人長庚紀
    念醫院（林口）分院92年08月19日（92）長庚院法字第0744
    號函及92年10月17日（92）長庚院法字第1084號函附卷供參
    ，嗣經本院再次函詢，該院仍以93年12月07日（93）長庚法
    字第1242號函覆稱：「自訴人辛○○在93年11月08日回診時
    ，依當時病情評估，下半身癱瘓應無法恢復」等語，自訴人
    之雙下肢既受有前開傷害，且無復原現象，仍呈癱瘓狀態，
    足徵其雙下肢已完全喪失活動機能且無法回復原狀，其傷勢
    應已達毀敗二肢機能之重傷害無疑。辯護人空言質疑自訴人
    傷勢是否已達毀敗二肢機能之重傷害云云，應無可採。
(三)被告過失責任之判定：
    本案應審究者，係肇事甲○○是否在長昇公司施作覆工板工
    程之範圍內，以及甲○○是否係長昇公司因施作覆工板工程
    所造成等項，經查：
  1.肇事甲○○所在位置之認定：
    查甲○○所在位置即如卷附道路交通事故現場圖所示坑洞位
    置（如附件）乙節，除據證人即處理肇事現場之警員庚○○
    於原審現場勘驗時，到場指認無誤，有原審93年03月17日勘
    驗筆錄及現場照片24幀存卷足憑，嗣復於原審審理時具結證
    稱：「卷附道路交通事故現場圖上所示坑洞位置即為肇事坑
    洞」等語明確，核與另名證人即處理肇事現場並繪製現場圖
    之警員謝俊華於原審中所證稱：照片中之肇事坑洞即為現場
    圖所示坑洞等語（見原審卷(二)第118、122頁），證人己○○
    於本院審理中證稱：坑洞是在板橋的方向，坑洞是在覆工板
    的旁邊，坑洞下面是鋼板是水泥，因趕工時間太急促，所以
    上面放鋼板再舖柏油，以便在期限內通車等語（見本院94年
    10月7日審判程序筆錄）相互一致，足堪認定。至證人乙○○所指位置，因其於原審現場勘驗時，曾先指出肇事甲○○
    所在位置，經原審標示拍照，嗣於證人丁○○指出覆工板施
    工範圍後，其又稱前所指之坑洞位置有誤，而再次更改指認
    ，有原審93年03月17日勘驗筆錄及二次指認之現場標示照片
    在卷可按。衡以其先後二次指認之甲○○位置顯不一致，復
    均與道路交通事故圖所示坑洞位置相異，其是否能確定甲○○之位置，已值懷疑，且未經到庭具結陳述並接受交互詰問
    核實，自無法據其單方面之指述認定甲○○所在位置，併此
    敘明。
  2.肇事甲○○不在長昇公司施作覆工板工程之範圍內（在長昇
  　公司施作覆工板工程範圍附近）：
  　次查被告所施作之覆工板工程經臺北縣政府核定施工範圍佔
    臺北縣土城市○○路路面寬度約五．五公尺之事實，已據被
    告於原審審理時供承屬實，核與臺北縣政府於93年01月14日
    以北府水雨字第0920772887號函所附套繪圖所示「道路開挖
    施工範圍」相符（見原審卷(一)第111頁）。自訴人雖指甲○○係在上開核定施工範圍內，並提出照片二幀為憑（見自訴
    狀所附照片原審卷(一)第04頁），自訴代理人於本院審判程序
    中亦指稱：長昇公司施工位置有二排很大的鐵柱，比對原審
    卷(一)第85頁兩張工程照片與原審卷(二)第16頁之照片，即可看
    出被告施工範圍等語。惟：(1)觀之自訴人所提出之肇事現場
    照片及自訴代理人所指上開原審卷附之照片，雖能概略顯示
    土城抽水站、路面坑洞、施工圍籬等相關位置，然該等照片
    並無法排除因拍攝角度所造成視覺上誤差之影響，實難據該
    等照片而認定肇事甲○○之大小及確切所在位置；且經原審
    法院向臺北縣政府函詢該通路交通事故現場圖所示坑洞是否
    在該府核定長昇公司施作覆工板工程範圍內？該府於93年01
    月14日以上開函文檢覆套繪圖說明：「經本府於92年12月18
    日邀前述工程現場監造單位至現場丈量，並依貴院提供之本
    案道路交通事故現場圖所套繪箱涵及覆工板位置，查該坑洞
    非在本工程覆工板範圍內……」等語（見原審卷(一)第110至1
    12頁），證人即實際挖掘路面之包商戊○○負責人己○○於
    本院審判程序中亦證稱：坑洞在覆工板的旁邊等語（見本院
    卷第210頁），足見肇事甲○○所在位置，並不在長昇公司
    經核定施作覆工板工程之範圍內之事實，應堪認定，被告辯
    稱甲○○未在其施作之覆工板工程範圍內等語，應可採信。
    (2)惟據前揭套繪圖所示，長昇公司於路旁搭起之施工圍籬寬
    度為九．八公尺，然實際僅其中約五．五公尺橫越開挖環河
    路路面，進行覆工板工程之施作。依此推算，肇事甲○○距
    長昇公司經核定之覆工板施工範圍應為四．三公尺（此係包
    含甲○○寬一．八公尺，如予扣除，則二者邊緣相互間距離
    僅為二．五公尺），應堪認定。自訴人及其代理人並非工程
    單位，對於工程之核定實施範圍非能詳悉，其顯誤以路旁施
    工圍籬為基準，進而指稱肇事甲○○在長昇公司核定施工開
    挖範圍內，自非可採。
  3.施工範圍附近路面所造成道路坑洞之補平與肇事甲○○：
    另長昇公司施工後造成路面坑洞，嗣由承辦本案工程之臺北
    縣政府水利及下水道局人員先行以電話聯絡該公司儘速補平
    道路，後再以公文方式正式發函指示，而該公司直至92年03
    月23日始予補平乙節，業據該局人員丁○○於原審證述屬實
    （見原審卷(二)第124、125頁），並有臺北縣政府於92年4月8
    日北府水雨字第0920252452號函在卷可參。雖證人丁○○另
    證稱：「……當時叫他們補的坑洞是在三峽往土城方向（按
    即三峽往板橋方向），剛好跟本案肇事坑洞是在相反方向」
    等語。惟：(1)案發當時現場路面有數個坑洞大小不一，位置
    相近，其中與道路交通事故現場圖所示坑洞大小（一‧八公
    尺乘二‧０公尺）相仿之坑洞僅有一個，此觀之臺北縣政府
    警察局土城分局於92年05月30日以前揭函文回覆之現場照片
    所示路面情況甚明，而依證人丁○○提出之長昇公司依指示
    補平坑洞施工照片所示，僅能證明長昇公司有補平現場坑洞
    之事實，並未能據以認定其修補之坑洞位置及個數。(2)再被
    告在臺北縣政府指示補平坑洞至92年03月22日發生本案事故
    之間，並未另進行修補道路或填補路面，則前揭指示長昇公
    司儘速補平之坑洞應即包括肇致本案事故發生之甲○○無疑
    。是證人丁○○前稱當時指示長昇公司補平之坑洞與本案肇
    事甲○○係在相反方向乙節，顯有誤會，並不足資為被告有
    利之認定。
  4.肇事甲○○係通車後經往來車輛、搬運或其他工程車輛之輾
    壓所形成：
    (1)依前開臺北縣政府函覆套繪圖所示，甲○○所在位置距長
    昇公司經核定「道路開挖施工範圍」邊緣僅四．三公尺（如
    扣除甲○○寬一‧八公尺，則二者邊緣相互間距離僅二‧五
    公尺），已如前述，而長昇公司因開挖路面需使用大型開挖
    、打樁、搬運機具，並在該核定之「道路開挖施工範圍」以
    外兩側道路路面往來施作，此觀之被告提出92年02月16日所
    攝施工狀況照片（附於原審卷(一)第85頁）甚明，本件肇事之
    甲○○固在限期通車時鋪設柏油路面，然通車後有往來車輛
    之輾壓，且被告於本院審理時亦坦承確實有施工車輛來來回
    回行駛、工作，工程也有用挖土機挖土乙情，甚至供認：「
    渠等是在92（筆錄中誤載為93）年04月才完工，當時路面先
    通車，但工地裡面還有在施作」（見本院卷第193、203頁）
    ；證人己○○亦證實：確有使用挖土機一台、打樁機一部、
    廿頓卡車二部，挖土機及打樁機是在施工範圍的二側（見本
    院卷第199頁）。而該覆工板工程施工路面於92年02月17日
    凌晨完工鋪設柏油後先行通車後，正值雨季，上開施工範圍
    及其週遭路面因往來車輛輾壓，路面極易破損，且一般工程
    使用之挖土機、打樁、搬運機具重量甚重，自92年02月17日
    先行通行起，之後至04月完工前，其他工程車輛復陸陸續續
    進出，顯足以破壞原本路面之平整性，此觀臺北縣政府之後
    確實於92年4月8日以北府水雨字第0920252452號函指示單上
    對廠商指示事項欄內記載「道路坑洞儘速補平」等情，即足
    證之。(2)再勾稽證人己○○於本院審判程序中亦具結證稱：
    「 (A)坑洞是在覆工板旁邊，坑洞下面是鋼板是水泥，因趕
    工時間太急促，所以上面放鋼板再鋪柏油，以便在期限內通
    車」、「（問：施工範圍，除了你們施工外，上有無其他廠
    商在場施工？）只有我自己本身在施作，由長昇公司的工地
    主任丙○○監工的」等語（見本院卷第201、202頁），證人
    即前臺北縣土城市公所工務科人員陳演欽於原審中亦證稱：
    「土城抽水站前之環河路，當時除了長昇公司在施工外，並
    無其他工程」等語（見原審卷(二)第130頁），及長昇公司遲
    至事故發生後次日即92年03月23日，始補平施工所造成之路
    面坑洞等情，則本件肇事甲○○係在長昇公司施作覆工板工
    程範圍附近，至全部工程完工前疏未維護所形成，事後復未
    儘速補平之事實，應堪認定。(3)辯護人復以：「依上開照片
    顯示，鄰近甲○○附近之大型開挖機具，僅底部為履帶之挖
    土機，而系爭甲○○依理僅可能因車輪（輪胎）施壓所造成
    ；而不可能因履帶施壓造成甲○○。若對該甲○○形成之因
    素尚有懷疑，亦可移請專業之鑑定單位如土木技師工會，就
    該甲○○形成原因予以鑑定」云云，惟一般道路路面經往來
    車輛（膠質輪胎）輾壓，均會造成路面受損而形成坑洞，尤
    其重型機具之往來施作、天雨或泥寧濕漉之區域為甚，本件
    路面遭往來車輛之輾壓，路面已極易破損形成坑洞，縱工程
    使用大型開挖機具為履帶，亦有造成路面受損直接形成坑洞
    ，或造成路面受壓毀損，再因搬運或其他工程車輛之輾壓而
    導致坑洞之可能，形成原因或因單一或為累積所致，何況本
    件肇事之甲○○係在覆工板旁邊，坑洞下面是鋼板，因趕工
    時間太急促，所以上面放鋼板再鋪柏油，以便在期限內通車
    ，業據證人己○○於本院審判程序中證實，甲○○係在通車
  　後因往來車輛、搬運或其他工程車輛之輾壓而導致，應可認
    定，所辯不可能因履帶施壓造成甲○○云云，核與經驗法則
    有違，聲請鑑定甲○○形成原因，亦無必要，併予敘明。
  5.因果關係：
    本件工程於92年04月才完工，該覆工板工程於92年02月17日
    凌晨完工鋪設柏油路面後先行通車，尚未驗收，當時覆工板
    工程範圍及週遭之施工路面，施工廠商仍應善盡養護責任，
    被告擔任現場工地主任，應注意督促包商隨時維護該施工路
    面之平整，以維交通安全，並無不能注意之情事，竟於92年
    02月17日凌晨五時許施工結束先行通車後，疏予養護，上開
    施工範圍及其週遭因往來車輛、搬運或其他工程車輛之輾壓
    ，導致距長昇公司經核定之覆工板施工範圍北邊四．三公尺
    （如扣除甲○○寬一．八公尺，二者邊緣相互間距離僅為二
    ．五公尺）形成一個寬一．八公尺之坑洞（如附件道路交通
    事故現場圖所示），且未將前開坑洞之路面補平而肇事，自
    有過失，雖自訴人辛○○於夜晚駕駛重機車，行經施工路段
    未減速慢行，且未充分注意車前狀況，亦有過失，同為肇事
    原因，亦不能抵免被告之刑責。臺灣省車輛行車事故覆議鑑
    定委員會94年08月25日府覆議字第0940100528號函檢附鑑定
    意見稱：「辛○○於夜晚駕駛重機車，行經施工路段未減速
    慢行，且未充分注意車前狀況，與施工單位及道路主管機關
    疏未善盡路面養護注意之責任，影響機車夜間行駛安全，同
    為肇事原因。」等語，亦同此認定。又自訴人騎乘機車行經
    甲○○所在位置，因而倒地受有毀敗二肢機能之重傷害結果
    ，自訴人受傷與被告過失自有相當因果關係，應堪認定。
(四)對被告及辯護人其餘辯解之判斷：
  1.辯護意旨以：原判決既認定「……證人即處理肇事現場之警
    員庚○○於本院至肇事現場勘驗時，確認甲○○所在位置及
    如卷附道路交通事故現場圖所示坑洞無訛……」（詳見原判
    決第3頁第15-17行），即依原審卷附道路交通事故現場圖所
    示甲○○，距長昇公司經核定覆工板施工範圍應為『2.4公
    尺』云云，惟依上開臺北縣政府函所附套繪圖，並對照卷附
    道路交通事故現場圖所示，肇事甲○○距長昇公司經核定之
    覆工板施工範圍應為四．三公尺（9.8公尺-5.5公尺=4.3公
    尺），如扣除坑洞寬一．八公尺，二者邊緣相互間距離則為
    二．五公尺（4.3公尺-1.8公尺=2.5公尺），已如前述，而
    細審原判決從未依卷附道路交通事故現場圖所示，認甲○○
    距長昇公司經核定覆工板施工範圍應為『2.4公尺』，恐係
    辯護人自行之推測，要無足採。辯護意旨另以：依原審卷附
    道路交通事故現場圖所示甲○○，距長昇公司經核定覆工板
    施工範圍應為『2.4公尺』；然原判決復以「(三)惟依右揭台
    北縣政府函覆套繪圖所示，甲○○所在位置距長昇公司經核
    定『道路開挖施工範圍』邊緣僅『4.3公尺』……」（詳見
    原判決第04頁倒數第10、11行）。認原判決認定事實所依據
    之證據相互矛盾，屬刑事訴訟法第379條第14款判決理由矛
    盾之違背法令云云。然原判決從未依卷附道路交通事故現場
    圖所示，認甲○○距長昇公司經核定覆工板施工範圍應為『
    2.4公尺』，此部分自無認定事實所依據之證據有相互矛盾
    之情事，辯護人自行認甲○○距長昇公司經核定覆工板施工
    範圍應為『2.4公尺』，再根據自己之推測結果指稱原判決
    裁判矛盾，顯無可採。
  2.被告及辯護人另以：施工後已於92年02月17日凌晨五時『將
    道路復原』，並將所有施工工具拆除，將防汛道路完整交臺
    北縣政府雨水及下水道課受領無誤，且經監造單位大武工程
    顧問股份有限公司認可後，於同日凌晨六時通車，斯時開挖
    之路面已完全復原，並無甲○○存在，自訴人是經過33天後
    行經該地受傷，與渠無涉，應是道路維護單位之責任云云為
    辯；證人己○○於本院審判程序中則證稱：挖土機及打樁機
    施工，不會造成路面坑洞；其確認通車之前，覆工板及兩側
    十公尺範圍內，都沒有坑洞存在云云。惟：
    (1)該封路施工完成後，包商戊○○負責人己○○固將台北縣
      土城市○○路除開挖部分5.5公尺復原外，並將其兩側各
      約5公尺範圍路面整理完畢，惟肇事甲○○係在通車後因
      往來車輛、搬運或其他工程車輛之輾壓而導致，被告及辯
      護人一直以「該路面挖掘完工後並不存在原判決所指之A
      坑洞，而未將路面舖設平整」為辯，顯非可採。
    (2)依證人丁○○所證，公所先打電話告知縣政府該施工路段
      路面有坑洞，縣政府接到電話後，就先電話要求承包廠商
      儘速修理，長昇公司係92年03月23日才將坑洞補好，嗣臺
      北縣政府並於92年4月8日以北府水雨字第0920252452號函
      指示單上「對廠商指示事項」欄內記載「道路坑洞儘速補
      平」，有該函及92年03月23日路面修補後之照片在卷可參
      。
    (3)而被告於原審亦坦承：「我們是在02月15、16日施工完畢
      就開放通車，至於後來週邊產生的道路破損部分，我們也
      有依照這些公文的要求，責成我們的下包，剛好要施作柏
      油的部分，也有補起來」等語（見原審卷(二)第138頁），
      可見該工程於92年02月17日完成受領通車時，固以舖平路
      面而不存在坑洞，而係在通車後因往來車輛、搬運或其他
      工程車輛之輾壓造成，被告另於同年03月23日始予填補，
      證人己○○上開所證暨被告及辯護人前揭所辯，均屬推諉
      卸責之詞，自不足採。
  3.被告及辯護人復辯稱：施工後已於92年02月17日凌晨五時『
    將道路復原』，並將所有施工工具拆除，將防汛道路完整交
    臺北縣政府雨水及下水道課受領無誤，且經監造單位大武工
    程顧問股份有限公司認可後，於同日凌晨六時通車，依業主
    台北縣政府與長昇機械公司簽立之工程契約第7條第2項約定
    「本契約未經驗收前而甲方（即台北縣政府）有使用之必要
    時……由甲方先行使用，使用期間之遺失或損壞，由甲方負
    責……」，意即台北縣土城市○○路『92年2月17日』交回
    台北縣政府後，其有管制通車及養護路面完整之責，俟後所
    生之危害自應由台北縣政府負起一切責任，要與長昇機械公
    司無涉云云。惟細審上開工程契約第7條第2項約定，乃針對
    依契約已施工完成之工作物，在驗收前交由業主先行使用之
    情形而言，本件長昇公司係承包截流箱涵工程，其中土建部
    分之覆工板工程由戊○○次承攬，戊○○為利於工作人員在
    地下施工而不影響道路行車秩序，自92年02月15日凌晨零時
    許起至同年月17日凌晨五時許止封閉環河道路，在該路段封
    路挖掘路面施作覆工板工程，該覆工板工程施工路面於92年
    02月17日凌晨完工鋪設柏油後先行通車，乃工程進行中避免
    對交通造成衝擊之便宜措施，並非依契約已施工完成，在驗
    收前交由業主先行使用之工作物，要無該規定之適用，且縱
    臺北縣政府受領該施作覆工板工程所挖掘路面及停止封閉道
    路開放通車，亦僅足證明長昇公司確實於限期內將施作覆工
    板工程所挖掘路面回復，且將橫越開挖之路面予以回填完成
    ，並不當然保證該挖掘路面未因車輛往來、施工而對工程周
    邊道路造成坑洞之事實，此觀嗣後臺北縣政府另先行以電話
    聯絡，嗣復於92年4月8日以前揭函文要求長昇公司應儘速補
    平土城抽水站前路面坑洞，以維護用路人安全之事實，即足
    證明。
  4.被告及辯護人復辯稱：上訴人服務之長昇機械公司於承攬系
    爭土城簡易抽水設施工程後，即將土建工程部分分包予戊○○（負責人己○○），而有關92年02月15、16日挖掘路面之
    施工，亦均由戊○○負責處理；並非由長昇機械公司自行挖
    開路面云云，惟被告丙○○係工程之現場工地主任，綜攬負
    責工作場所之管理、工程推動監督施工、巡視及防止職業災
    害之必要事項之義務（工程契約第8條），縱長昇公司將土
    建工程部分轉包予戊○○，有關92年02月15、16日挖掘路面
    之施工，亦均由戊○○負責處理，通車後戊○○疏未維護道
    路路面造成包括甲○○在內之路面坑洞屬實，被告身為現場
    工地主任疏未監督養護補平而肇事，亦不能免責。
  5.另辯護人指稱本院未行準備程序，逕定第一次審判期日乙節
    似有微詞，被告於94年8月4日收受94年8月12日審判程序期
    日傳票通知，隨即於94年8月8日委任辯護人，94年8月12日
    即一次辯論終結，辯論終結後辯護人聲請閱卷未果，則迄判
    決日止，聲請人之辯護人竟無從聲請閱卷。是以，聲請人實
    無依刑事訴訟法善盡答辯之可能，此對聲請人之訴訟權益保
    障顯有不足。惟按為使審判程序集中進行，刑事訴訟法第27
    3條第1項爰明定法院『得』於第一次審判期日前，傳喚被告
    或其代理人，並通知檢察官、辯護人、輔佐人到庭，行準備
    程序，處理同條項所列各款，及同法第274條、第276條至第
    278條等規定之事項。故準備程序處理之事項，原則上僅限
    於訴訟資料之聚集及彙整，旨在使審判程序能密集而順暢之
    進行預作準備，不得因此而取代審判期日應踐行之直接調查
    證據程序（93年台上字第2033號判決要旨參照），又是否進
    行準備程序，應由法院就各具體案件予以衡量，此觀條文中
    係以「得」字規定甚明，本件爭點僅在被告是否具過失，即
    肇事甲○○是否長昇公司所造成，此部份前經原審、上訴審
    調查、勘驗詳實，本院逕行審判程序於法並無不合。又查被
    告於本院審理中所選任為其辯護之辯護人，與原審所選任之
    辯護人均同，有原審、本院卷所附委任狀足憑，則辯護人對
    本案案情自知之甚稔，本件經最高法院撤銷發回更審後，辯
    護人先後提出上訴理由狀、證據調查聲請狀，本院卷卷內資
    料無非為被告所提上訴理由狀、證據調查聲請狀所附證物，
    理由及佐證資料極為詳盡，況本院於94年8月12日審理終結
    後，因尚有應行調查之處，另定94年10月7日再開辯論，準
    備訴訟時間極為寬裕，並無無法善盡答辯之情事，併此敘明
    。
(五)綜上所述，本案事證明確，被告犯行堪以認定，應予依法論
  　罪科刑。
三、論罪：
    被告係臺北縣政府發包予長昇公司施作截流箱涵工程之現場
　　工地主任，為從事業務之人，疏未補平包括甲○○在內之路
　　面坑洞，致自訴人騎乘機車行經甲○○所在位置因而倒地受
  　有重傷，核被告所為，係犯刑法第284條第2項後段之業務過
    失致重傷罪。
四、撤銷改判及科刑之理由：
    原審認被告罪證明確，而予論罪科刑，固非無見。惟查：(1)
  　被告係犯刑法第284條第2項後段之業務過失致重傷罪，原判
  　決載為被告係犯刑法第285條第2項後段之業務過失致重傷罪
    ，尚有未洽。(2)原審引用證人丁○○之證詞，認長昇公司係
    至92年03月23日始完成路面修補，卻未說明為何臺北縣政府
    嗣於92年4月8日又再次發函長昇公司要求修補儘速補平土城
    抽水站前路面坑洞，該行為是否違背常情，不無理由不備之
    嫌。(3)長昇公司經臺北縣政府核定後，將土建工程部分轉包
    予戊○○，由戊○○在該路段封路挖掘路面施作覆工板工程
    ，以利工作人員在地下施工而不影響道路行車秩序，包商戊○○於路旁搭起施工圍籬寬度為九．八公尺，然實際僅其中
    約五．五公尺橫越開挖環河路路面，進行覆工板工程之施作
    。原審認係長昇公司施工，事實認定，不無違誤。(4)肇事甲○○係通車後經往來車輛、搬運或其他工程車輛之輾壓所形
    成，原審認係施工結束時，疏未將挖掘之路面舖設平整造成
    ，事實認定，亦有違誤。(5)本件自訴人辛○○於夜晚駕駛重
    機車，行經施工路段未減速慢行，且未充分注意車前狀況，
    與施工單位及道路主管機關疏未善盡路面養護注意之責任，
    影響機車夜間行駛安全，同為肇事原因。原審卻採臺灣省臺
    北縣車輛行車事故鑑定委員會94年06月17日鑑定意見認施工
    及道路主管機關未善盡養護責任，為肇事原因，而辛○○駕
    駛機車及乙○○駕駛自小客車均無肇事因素，事實認定自有
    可議。自訴人上訴意旨認原判決量刑過輕，及被告上訴仍執
    陳詞否認犯罪指摘原判決不當，雖均無足取，但原判決既有
  　上開可議之處，自應由本院將原判決予以撤銷改判。爰審酌
    被告無犯罪前科，此有本院被告全國前科紀錄表乙件卷足憑
    ，素行良好，因施工先行通車後疏未補平肇事甲○○而肇致
    本案事故發生，自訴人辛○○於夜晚駕駛重機車，行經施工
　　路段未減速慢行，且未充分注意車前狀況，亦有過失，同為
  　肇事原因，過失非鉅，惟自訴人因本案事故造成雙下肢癱瘓
    ，不良於行，而被告於犯罪後猶推諉卸責，且未與自訴人達
    成民事和解並賠償其損失等一切情狀，量處如主文第二項所
    示之刑，並諭知易科罰金之折算標準。
五、適用法律：
據上論斷，應依刑事訴訟法第343條、第369條第1項前段、第364
條、第299條第1項前段，刑法第284條第2項後段、第41條第1項
前段，罰金罰鍰提高標準條例第1條前段、第2條，判決如主文。
中　　華　　民　　國　　94　　年　　10　　月　　31　　日
    　　　　　　　刑事第二十一庭審判長法　官  溫耀源
　　　　　　　　　　　　　　　        法　官  周政達
　　　　　　　 　 　　　　　　　    　法　官  邱同印
以上正本證明與原本無異。
不得上訴。
          　　　　　　　　　　　　　　書記官  莊昭樹
中　　華　　民　　國　　94　　年　　10　　月　　31　　日
附錄：本案論罪科刑法條全文
中華民國刑法第284條第2項
從事業務之人，因業務上之過失傷害人者，處一年以下有期徒刑
、拘役或一千元以下罰金，致重傷者，處三年以下有期徒刑、拘
役或二千元以下罰金。
附件：道路交通事故現場圖
